---
title: "Système éducatif actuel"
author: "Mohamed Khalil Fadhlaoui"
output: pdf_document
date: "2024-05-09"
---

# Introduction
L'éducation occupe une place centrale dans la société tunisienne, tant sur le plan culturel que sur le plan socio-économique.Cependant, malgré les progrès réalisés au fil des décennies, le système éducatif tunisien a été confronté à plusieurs défis.Ce projet vise étudier les différents avis des tunisiens sur l'éducation d'une manière générale et sur le système éducatif actuel en particulier, afin d'identifier ses lacunes.

# Statistiques descriptives
## Importation des données:
```{r, echo=TRUE}
library(readxl)
edu <- read_excel("C:/Users/User/Desktop/Projet/education.xlsx")
```

## Répartition selon le sexe
```{r, echo=TRUE}
library(ggplot2)
Homme <- sum(edu$sexe == "Homme")
Femme <- sum(edu$sexe == "Femme")
data <- data.frame(Sexe = factor(c("Homme", "Femme")), 
                   n = c(Homme, Femme))
ggplot(data, aes(x = "", y = n, fill = Sexe)) +
  geom_bar(stat = "identity", width = 1) +
  coord_polar("y") +
  theme_void() +
  scale_fill_manual(values = c("#e41a1c", "#377eb8")) +
  geom_text(aes(label = paste0(round(n/sum(n)*100), "%")), 
            position = position_stack(vjust = 0.5)) +
  labs(title = "Répartition par genre")
```
Selon les résultats de l’enquête, sur un total de 34 personnes interrogées, 53% sont des femmes.Cela peut indiquer une légère majorité des hommes parmi la population.

## Répartition selon l'age
```{r, echo=TRUE}
# Compter le nombre d'individus dans chaque catégorie d'âge
count_age <- table(edu$Age)

# Créer un data frame avec les données
data_age <- data.frame(Age = factor(names(count_age)), 
                       n = as.numeric(count_age))

# Créer un graphique en secteurs avec ggplot2
ggplot(data_age, aes(x = "", y = n, fill = Age)) +
  geom_bar(stat = "identity", width = 1) +
  coord_polar("y") +
  theme_void() +
  scale_fill_brewer(palette = "Set3") +  # Utiliser une palette de couleurs
  geom_text(aes(label = paste0(round(n/sum(n)*100), "%")), 
            position = position_stack(vjust = 0.5)) +
  labs(title = "Répartition par âge")
```
La majorité des personnes interrogées sont agées entre 18 et 25 ans.

## Répartition par catégorie socioprofessionnelle
```{r, echo=TRUE}
colors <- c("#003f5c", "#2f4b7c", "#665191", "#a05195")
barplot(table(edu$'Catégorie socioprofessionnelle'), col=colors, ylim=c(0, 40),
 main="Répartition par spécialité", xlab="Catégorie socioprofessionnelle", ylab="Nombre")


```
La majorité des personnes interrogées sont des étudiants.

#  Analyse en Composantes Principales
## Matrice de corrélation
```{r, echo=TRUE}
library(corrplot)
X=as.matrix(edu[,c(29:46)])
M<-cor(X)
library(RColorBrewer)
corrplot(M, type="upper", order="hclust",
col=brewer.pal(n=8, name="RdBu"))

```
q21: le système éducatif actuel répond aux besoins des apprenants

q22: le système éducatif actuel prépare les apprenants au marché du travail

q23: le système éducatif actuel utilise des méthodes d'évaluations efficaces pour mesurer les progrès des apprenants

q24: le système éducatif actuel comporte des enseignants qui sont adéquatement formés pour répondre aux besoins des apprenants

q25: le système éducatif actuel fournit  des opportunités égales d'apprentissage

q26: le système éducatif actuel encourage l'innovation pédagogique et les nouvelles méthodes d'enseignement

q27: le système éducatif actuel prépare les apprenants à s'adapter aux changements sociaux et technologiques

q28: le système éducatif actuel promeut la diversité culturelle et l'inclusion

q29: le système éducatif actuel soutient le bien-être émotionnel et mental des apprenants

q210: le système éducatif actuel valorise les compétences non académiques telles que la créativité, la collaboration et la résolution des problèmes

q211: le système éducatif actuel tient compte des différentes intelligences et styles d'apprentissage des apprenants

q212: le système éducatif actuel prépare les apprenants  à la gestion de leurs argents et à la prise de décision financière

q213: le système éducatif actuel encourage la participation citoyenne et le respect des droits de l'homme

q214: le système éducatif actuel emploie convenablement les technologies émergentes

q215: le système éducatif actuel permet  aux individus de se former et de se reconvertir tout au long de leur vie professionnelle

q216: le système éducatif actuel tient compte des apprenants ayant des besoins spécifiques (situation de handicap, les élèves à haut potentiel, ...) 

q217: le système éducatif actuel accorde une importance à la pratique

q218: le système éducatif actuel encourage les apprenants à développer leur créativité et imagination

### Interprétation:
La matrice de corrélation suggère que “q27” et “q214” sont des variables étroitement liées, tandis que “q214” et “q216” sont moins liées.

## Execution de la fonction PCA.
```{r, echo=TRUE}
library(FactoMineR)
library(factoextra)
res.pca=PCA(X,ncp = 4,graph= F)
```

## Choix du nombre d’axes à retenir
```{r, echo=TRUE}
head(res.pca$eig)
```
```{r, echo=TRUE}
fviz_eig(res.pca, addlabels = TRUE) +
 ggtitle("Diagramme de l'éboulis : Valeurs propres")
```

### Interprétation

### 1-Critère de Kaiser: On retiendrait les composantes principales dont la valeur propre est supérieure à 1,ce qui signifie qu'on va retenir les trois premières composantes principales.

### 2-Critère du taux d’inertie cumulée: On remarque que le taux d’inertie cumulé des 2 premiers axes est de 59.63% qui est un taux important compte tenu du fait que nous avons 18 variables: on va donc, d’après ce critère, retenir les 2 premiers axes.

### 3-Critère du coude : On remarque que le coude se trouve au niveau du deuxième axe (voir 'Diagramme de l'éboulis'), d’après ce critère, on devrait retenir les 2 premiers axes.

### Conclusion: Nous pourrions retenir les deux premières composantes principales qui expliquent environ 59.63% de l’inertie totale.

## Interpretation de la carte des variables :
```{r, echo=TRUE}
res.pca$var$coord
```
```{r, echo=TRUE}
fviz_pca_var(res.pca,shadow=TRUE)
```

### Interprétation:

#### Sur la première composante principale, on peut observer une forte contribution des variables “q21”, “q29”, “q212” et"q218". Ces variables sont donc fortement corrélées à la première composante principale.

#### Sur la deuxième composante principale, les variables “q23”, “q211" et “216” sont les plus corrélées.

#### Ces observations indiquent que les variables qui contribuent le plus à la première composante principale sont celles qui sont liées aux besoins matériels et réels des apprenants. Les variables qui contribuent le plus à la deuxième composante principale sont celles qui sont liées aux besoins spécifiques des apprenants.

## Tableau des cosinus carrés des variables sur les axes de l’ACP
```{r, echo=TRUE}
res.pca$var$cos2
```
```{r, echo=TRUE}
fviz_pca_var(res.pca, col.var = "cos2")+
 scale_color_gradient2(low="white" ,mid="blue" ,
 high="red", midpoint = 0.6)+
 theme_minimal()
```

### Interprétation:
On peut voir que les variables “q21”, “q29”, “q212” et "q218" ont des cosinus élevés pour la première dimension de l’ACP, ce qui indique qu’elles contribuent fortement à la formation de cette dimension. De même, les variables “q23”, “q211” et "q216" ont des cosinus élevés pour la deuxième dimension de l’ACP

## La carte des individus
```{r, echo=TRUE}
fviz_pca_ind(res.pca,geom = "text",col.ind="cos2")+
scale_color_gradient2(low="blue", mid="white",
 high="red", midpoint=0.5)
```

# ACM
```{r, echo=TRUE}
library(FactoMineR)
library(factoextra)
l.active<-edu[8:13]
res.mca <- MCA (l.active, graph = FALSE)
```
## Visualisation et interpretation :
```{r, echo=TRUE}
res.mca$eig
```
```{r, echo=TRUE}
library(ggplot2)
library(factoextra)
fviz_eig(res.mca, addlabels = TRUE) +
 ggtitle("Diagramme de l'éboulis : Valeurs propres")
```

### Interprétation

### 1-Critère de Kaiser: seule la première dimension répond à ce critère, ce qui signifie qu'elle est la plus importante pour expliquer les données.

### 2-Critère du taux d’inertie cumulée: les deux premières dimensions cumulent une proportion de variance d'environ 45.8%, ce qui suggère que ces deux dimensions sont importantes pour expliquer les données.

### 3-Critère du coude : On peut voir que le coude se situe après la deuxième composante principale, ce qui indique que l’on peut se contenter de retenir les deux premières composantes principales.

## Interprétation de la première carte des modalités

### Représentation de la première carte des modalités
```{r, echo=TRUE}
fviz_mca_var(res.mca,
 col.var = "contrib", # Couleur en fonction de la contribution
 gradient.cols = c("#00AFBB", "#E7B800", "#FC4E07"), # Choix de couleurs
 repel = TRUE, # Évite le chevauchement des labels
 ggtheme = theme_minimal() # Style du graphique
 )
```
```{r, echo=TRUE}
dimdesc(res.mca, axes=1:2, proba=0.05)$`Dim 1`
```
### Interpretation: l’axe 1 dans cette analyse ACM semble être un axe des critères de l'éducation.

```{r, echo=TRUE}
dimdesc(res.mca, axes=1:2, proba=0.05)$'Dim 2'
```
### Interpretation: l’axe 2 dans cette analyse ACM semble être un axe d'importance de l'apprentissage continu.

## Interprétation de la première carte des individus 

### Représentation de la première carte des individus
```{r, echo=TRUE}
fviz_mca_ind (res.mca,select.ind = list(cos2 = 0.4),
 repel = TRUE,
 ggtheme = theme_minimal ())
```
# Classification
```{r, echo=TRUE}
new<-edu[29:46]
c<-dist(scale(new),method="euclidean")
h<- hclust(c, method="ward.D2")
plot(h, hang = -1, cex =0.6)
library(FactoMineR)
res.HCPC<-HCPC(new, consol=TRUE, graph=F)
plot.HCPC(res.HCPC,choice='tree', title ='Hierarchical tree')
```

### On peut choisir 3 classes

## Arbre hiérarchique :
```{r, echo=TRUE}
plot.HCPC(res.HCPC, choice = 'map', draw.tree=FALSE, title ='Factor map')
```
```{r, echo=TRUE}
plot.HCPC(res.HCPC,choice = '3D.map', ind.names=FALSE, centres.plot=FALSE, angles=60,title='Hierarchical tree on the factor map')
```

## description des classes par les variables:
```{r, echo=TRUE}
res.HCPC$desc.var
```
## Interprétations:

### * Le cluster 1 privilégie l'aspect pratique et léemploi de la technologie dans le système éducatif.

### * Le cluster 2 privilégie les besoins des apprenants et la qualité de leur formation.

### * Le cluster 3 privilégie la prise en compte des différentes intelligences et des compétences non académique des apprenants.


